# 求助陈版，母公司不丧失控制权购买并处置子公司部分股权计算净资产份额的商誉问题

提问人：剃 头 匠托尼 时间：2021-11-04 14:33:09
陈版好，有关母公司不丧失控制权购买并处置子公司部分股权计算子公司净资产份额时候的商誉问题，有以下两种情况，对应各有两种做法，不知哪种较为合理，请指教： 情况一 若母公司持有子公司80%股权，合并产生商誉1,000，母公司先购买子公司剩余20%股权（即购买后拥有100%股权），后又出售子公司30%股权（即出售后拥有70%股权）。对于对于交易完成后归母商誉和少数股东商誉的计算，有以下两种做法： 1. 先购买20%股权不会影响归母商誉及少数股东商誉。将后出售30%股权对应商誉部分按出售前母公司享有100%股权对应商誉1,000进行等比例分摊，计算为1000/100% 30%=300 计入少数股东权益，归母商誉为 1,000-300=700. 2. 站在控股股东的角度，商誉（ 1,000 ）为初始合并时母公司获得子公司股权（ 80% ）所产生的溢价。交易完成后，归属于母公司的商誉应按届时母公司持股比例占初始合并时母公司持股比例的份额享有初始合并时的商誉（上限为初始合并时的商誉），剩余商誉归属于少数股东。例如母公司出售 30% 股份的交易完成后，母公司持股比例为 70% ，则归母商誉部分计算为 70%/80% 1000=875，少数股东权益中商誉部分计算为1000-875=125。 情况二. 若母公司持有子公司股权80%，合并产生商誉1,000, 母公司先出售子公司20%股权（即出售后拥有60%股权），后又购回子公司10%股权（即购买后拥有70%股权），对于交易完成后归母商誉和少数股东商誉的计算，同样有两种做法： 1. 母公司出售20%股权时，按出售前母公司享有80%股权对应商誉1,000进行等比例分摊，计算为1000/80% 20%=250 调整至少数股东权益，此时归母商誉为 1,000-250=750 。之后母公司购回 10% 股权，将购回前子公司 40% 股权对应的商誉 250按购回比例 10% 分摊，计算为 250/40% 10%=62.5调整至归母权益，交易完成后，归母商誉为750+62.5=812.5，少数股东商誉为250-62.5=187.5。
2. 站在控股股东的角度，商誉（1,000）为初始合并时母公司获得子公司股权（80%）所产生的溢价。交易完成后，归属于母公司的商誉应按届时母公司持股比例占初始合并时母公司持股比例的份额享有初始合并时的商誉（上限为初始合并时的商誉），剩余商誉归属于少数股东。例如母公司购回10%股份的交易完成后，母公司持股比例为70%，则归母商誉部分计算为70%/80%*1000=875，少数股东权益重商誉部分计算为1000-875=125
假设交易完成前后母公司持股比例不变，依照方法 1 ，归母商誉会在历次出售及购回后被反复分配到少数股东权益中，导致最终母公司持股比例不变的情况下，归母商誉却被稀释的情况。所以，我们认为方法 2 比较合理。还请陈版和各位指教。

回答人：chenyiwei
首先明确讨论前提：各情形下，两步骤不构成一揽子交易。
情况 1 ：最终结果是一样的。即使是“2.站在控股股东的角度，商誉（1,000）为初始合并时母公司获得子公司股权（80%）所产生的溢价”，则后续处置30%股权时，也可以认为其中24%的股权是来源于最初购入的80%（有对应商誉），另外6%是来源于后续购入的20%少数股权（无对应商誉），所以转出商誉的比例仍然是24%/80%=30%。
情况 2 ：如果是先出售再购入，在不构成一揽子交易的前提下，最终的计算结果也应当是唯一的，即该情形下的方法 1 。如果是一揽子交易，则方法 2 是合理的。

提问人：剃 头 匠托尼 时间：2021-11-08 20:13:00
谢谢陈版。我们实际遇到的交易是长时间内发生的一系列交易，不属于一揽子交易，因此应不用考虑一揽子交易的情况。
还想探讨一下的是，我们在情况1. 方法2. 中做法的依据是出售的30%股权中有20%来自之前购入的少数股权，剩余10%来自初始的80%股权。想请教一下您提到的“则后续处置30%股权时，也可以认为其中24%的股权是来源于最初购入的80%（有对应商誉），另外6%是来源于后续购入的20%少数股权（无对应商誉）”这一分摊方法是否有相关准则依据或应用指南范例？谢谢。

回答人：chenyiwei
这没有明确规定，但采用类似加权平均的分摊基础，在实务中多数情况下是可接受的。